【裁判字號】    92,判,1833
【裁判日期】    921225
【裁判案由】    營利事業所得稅
【裁判全文】
最  高  行  政  法  院  判  決                  九十二年度判字第一八三三號
    上  訴  人  和發冷凍食品股份有限公司
    代  表  人  甲○○
    被 上訴 人  財政部高雄市國稅局
    代  表  人  乙○○
右當事人間因營利事業所得稅事件，上訴人對於中華民國九十一年十月十七日高雄高
等行政法院九十一年度訴字第三二七號判決，提起上訴。本院判決如左：
    主  文
上訴駁回。
上訴審訴訟費用由上訴人負擔。
    理  由
上訴人起訴主張：一、所得稅法對於期末存貨價值計算之規定，在於衡量營業人期末
資產之狀況及當期已售貨物之合理成本，計算當期營業損益以繳納合理之稅捐。上訴
人民國（下同）八十七年度虱目魚期初存貨四六、七九一．九四公斤，存貨價值新台
幣（下同）一、九二一、五○六元，平均單價四○．八五元。及至八十七年十二月全
月進貨二六六、五八一公斤，進貨總額六、一一○、三八三元，平均單價二二．九二
元，全年價格呈下滑趨勢，其間每公斤單價落差達一七．九三元，價差達四三．八九
％，若以被上訴人所稱以全年加權平均法計算存貨成本則計算之結果為平均單價三七
．二四元，與十二月份平均進貨單價二二．九二元單價差達一四．三二元，被上訴人
高估期末存貨價值的比率為三八．四五％。因此上訴人申報時以移動平均法所計算之
存貨單價二六．四七元，存貨總價一五、九一八、五一二元，為較接近實際市場價格
之合理金額，被上訴人以上訴人未事前報備而否准此項計價方法，實有違所得稅法實
質課稅之原則。二、又依營利事業所得稅查核準則（以下簡稱查核準則）第五十條及
所得稅法第四十六條規定，本件八十七年底虱目魚之時價，若依上訴人十二月份之平
均進貨價格，單價為二二．九二元，若依嘉義區漁會八十七年十二月之產地價格調查
結果單價為十九．五元，該二項時價價格均遠低於上訴人申報之期末存貨成本單價二
六．四七元及被上訴人所核算之三七．二四元，由此比較之結果，則依上開查核準則
第五十條之規定，自應以成本與時價較低者（二二．九二元或一九．五元）為存貨成
本，並承認存貨跌價損失。三、被上訴人以上訴人上期期末存料及本期其他產品均採
加權平均法計價為由，將上訴人原以月移動加權平均法計算之虱目魚期末存料，改按
年加權平均法計價，致調增期末存料六、四七一、四六六元，然是項調整，造成上訴
人所列報虱目魚期末成本嚴重扭曲，且亦違背有利與不利均應注意原則，茲分述如下
：１上訴人係經營水產品加工製造業，該行業特性為水產品受天候因素及季節性更迭
影響，其價格易隨之起伏波動，基於上開因素之考量，上訴人八十七年度營利事業所
得稅所列報之虱目魚期末存料係按月逐筆對虱目魚原料之進料作成記錄，且以月移動
平均作為產品成本計算基礎換算，以使每月產銷虱目魚成本能與時價接近，此有上訴
人編製結算之原料進耗存明細表可資為憑。而所謂移動平均法，參照所得稅法施行細
則第四十六條第四項規定，是依此成本流動假設所彙結之期末存貨，顯較其他採加權
平均法或簡單平均法等法令准許之存貨計算方法，所求算之期末存貨金額更能貼近於
當時市場價格。惟被上訴人以上訴人「上期虱目魚期末存料皆採加權平均法計價，本
期除虱目魚原料外之其他各項進料、進貨、製成品之期末存貨亦皆採加權平均法計價
」為由，逕行按年加權平均法核定虱目魚原料期末存貨金額為二二、三八九、九七八
元。然上訴人以移動平均法計算產品成本及期末存貨，理由已如前述，倘被上訴人以
上訴人未向稽徵機關申請核備為由否准上訴人適用移動平均法，認為須依所得稅法第
四十四條規定，以加權平均法作為虱目魚期末存料之計價基礎，然所得稅法第四十四
條所稱「加權平均法」係包括「年加權平均法」及「月加權平均法」，被上訴人於核
定上訴人期末虱目魚存料時，依法尚須考慮該加權平均法係應採「年加權平均法」或
「月加權平均法」何者為期末存貨金額計算基礎較妥適，此核定始稱合理。２所謂加
權平均法包括「年加權平均法」及「月加權平均法」，依所得稅法施行細則第四十六
條第三項規定，若以一年度為計算期間（年加權平均），則存貨平均單位成本涵蓋整
年度進貨量；若以一個月為計算期間（月加權平均），則存貨平均單位成本涵蓋一個
月進貨量。由上可知，採「月加權平均法」計算期末存貨單位成本自比較趨近於期末
實際成本，且亦較符合上訴人之實際狀況。按行政機關調查證據、行政指導、鑑定等
，對當事人有利及不利均應注意，不得只注意對當事人不利部分。最高行政法院八十
七年度判字第二三三五號判決即明示稽徵機關不得僅採不利事實，而捨有利事實不顧
，否則即違實質課稅原則。３本件被上訴人若採用所得稅法第四十四條規定，以上訴
人前期採加權平均法計算存貨，而本期未申請變換原計算方法為由，核定虱目魚期末
存料應採加權平均法計算存貨金額，亦應依較嚴謹之「月加權平均法」計算虱目魚期
末存料，而依此法計算期末存料金額實為一六、一八六、八九六元，顯較被上訴人所
引用之「年加權平均法」計算之虱目魚期末存料二二、三八九、九七八元更加有利；
惟被上訴人未考量採「年加權平均法」或採「月加權平均法」計算存貨成本之原理原
則及產生之不同結果，逕以「年加權平均法」核定虱目魚期末存料金額二二、三八七
、九七八元，顯違反行政程序法對有利不利均應注意之原則等語，爰請將訴願決定及
原處分關於本稅部分均撤銷。
被上訴人則以：一、查上訴人本年度列報營業成本三五四、五三五、九五五元，其中
商品存貨列報二二、二○四、四九九元、製成品存貨列報二八、九五三元、期末存料
列報二七、六○五、九二五元等合計四九、八三九、三七七元。原核定以上訴人期末
存料之虱目魚帳載存貨計價方式採移動平均法計一五、九一八、五一二元，與本年度
其他產品及上年度所採加權平均法不同，且未經稽徵機關核准變更，乃按加權平均法
核定期末存料為二二、三八七、九七八元，即調增期末存料六、四六九、四六六元，
營業成本調減為三四八、○六六、四八四元（含調減其他成本五元）。復查時，上訴
人所提供之存貨分類帳、製成品分類帳及原物料分類帳，雖能說明進貨單價一直下降
，惟其計價方法並未申請變換，是原核定洵無違誤。二、依上訴人所提供八十六年度
之帳冊查明結果，上訴人之原物料分類帳，所有原物料如吳郭魚、黑鯧、鬼頭刀、土
虱魚及系爭虱目魚等帳載計價方式，平時均採移動平均法入帳，然因上訴人未經稽徵
機關核准變更存貨計價方式，乃至年底再以加權平均法調整申報，是上訴人之八十五
年度及八十六年度期末存貨均係以加權平均法估算成本，並均經被上訴人以加權平均
法核定在案，上訴人對此亦無異議。惟上訴人八十七年度期末存貨之估價，雖同以前
年度之計價方式，平時均採移動平均法入帳，至年底亦以加權平均法調整申報，然獨
對系爭原料虱目魚乙項，八十七年底卻未以加權平均法調整申報，姑不論上訴人採用
之會計電腦軟體設計上有無缺失，然依列印之原物料進耗存明細表顯示，系爭原料虱
目魚之期末存貨並未採加權平均法估算成本，原核定比照上兩年度及所得稅法第四十
四條、同法施行細則第四十六條第三款及查核準則第五十條規定，以加權平均法核算
調整其期末存貨，並無不合。至於上訴人所訴虱目魚存貨跌價損失乙節，因上訴人並
未依所得稅法第四十四條規定，以成本及時價比較估算，且以估算時價入帳調整其損
失之金額，亦未提列存貨跌價損失準備，從而上訴人所訴成本較時價為高以致損失，
並不足採。況原核定將系爭虱目魚期末存貨經估算後，雖期末存貨金額提高，但其轉
列至八十八年度之期初存貨成本亦相對提高，對上訴人並無不利等語資為抗辯。
原審斟酌全辯論意旨及調查證據之結果，以：上訴人主張八十七年度虱目魚期初存貨
四六、七九一．九四公斤，存貨價值一、九二一、五○六元，平均單價四○．八五元
。及至八十七年十二月全月進貨二六六、五八一公斤，進貨總額六、一一○、三八三
元，平均單價二二．九二元，全年價格呈下滑趨勢，其間每公斤單價落差達一七．九
三元，價差達四三．八九％，若以被上訴人所稱以全年加權平均法計算存貨成本則計
算之結果為平均單價三七．二四元，與十二月份平均進貨單價二二．九二元單價相差
達一四．三二元，被上訴人高估期末存貨價值的比率為三八．四五％。因此上訴人申
報時以移動平均法所計算之存貨單價二六．四七元，存貨總價一五、九一八、五一二
元，實為較接近實際市場價格之合理金額，被上訴人以上訴人未事前報備而否准此項
合理的計價方法，實有違所得稅法實質課稅之原則云云。惟查，成本之計算方式有先
進先出法、後進先出法、加權平均法、移動平均法、簡單平均法等，然由上訴人所出
示之原物料分類帳，其中關於虱目魚之部分，於每次進料時，上訴人會將進貨數量及
取得價格與上次所存虱目魚之數量及取得價格合併計算，求得一新的平均單價，並且
以八十七年十二月二十八日最後一次進料，所得之平均單價二六‧四七元，作為申報
時之存貨單價，與所得稅法施行細則第四十六條第四款對移動平均法所為之定義相符
，是以，上訴人於八十七年度帳載虱目魚存貨之部分係以移動平均法作為期末存貨成
本計算方式，應為不容否認之事實。次查，上揭各種成本計算方法之採用，應於每年
預估本年度所得額時，申報該管稽徵機關核准；其因正當理由，須變換原採用之計算
方法者，亦同；其未經申請者，視為採用加權平均法；未經申請變換者，視為沿用原
方法，此為查核準則第五十一條第三項所明定。據上訴人所提供八十六年度之帳冊經
被上訴人查明結果，上訴人之原物料分類帳中，所有原物料如吳郭魚、黑鯧、鬼頭刀
、土虱魚及系爭虱目魚等帳載計價方式平時均採移動平均法入帳，然迨至年底時，上
訴人則改以加權平均法調整申報，換言之，上訴人之八十五年度及八十六年度期末存
貨均係以加權平均法估算成本，並均經被上訴人以加權平均法核定在案，此有上訴人
八十五年及八十六年原物料進耗存明細表附於原卷可稽。而在八十七年度期末存貨之
估價，上訴人雖亦採用前年度之計價方式計算成本，即平時均採移動平均法入帳，至
年底亦以加權平均法調整申報，惟獨系爭原料虱目魚乙項，於八十七年底時，其期末
存貨上訴人卻未以加權平均法調整申報，此為上訴人所不爭執，是被上訴人比照上兩
年度及所得稅法第四十四條、同法施行細則第四十六條第三款及查核準則第五十條規
定以加權平均法核算調整，依法並無不合。此外，由於課稅處分屬於須當事人協力之
處分，稅捐稽徵機關於核定稅額過程中，須納稅義務人協同辦理者所在多有，學理上
稱此為納稅義務人之協力義務，本案上訴人欲將存貨成本之計算方式，由加權平均法
變更為移動平均法，依查核準則第五十一條規定，須於每年暫繳申報時，報請該管稽
徵機關核准，即屬納稅義務人之協力義務之適例。縱使誠如上訴人所稱，依移動平均
法作為期末成本之計價方式，較能貼近於實際市場價格，然而，虱目魚之行情下跌，
上訴人經營冷凍水產食品業，應最能感受到入不敷出的窘境，若認為以移動平均法計
算存貨成本，在稅額的負擔上對上訴人較為有利，上訴人應於每年預估本年度所得額
時，依法向該管稽徵機關申報核准，始為正辨。上訴人逕以指摘被上訴人未斟酌對上
訴人有利之事實，核不足採。又查所得稅法第四十四條有關商品、原料、物料、在製
品、製成品，副產品等盤存估價方法：各項存貨依時價計算後低於成本之差額，可以
「存貨跌價損失」科目列帳，前經財政部六十四年四月二十五日台財稅字第三二九三
四號在案，準此，上訴人若要依所得稅法第四十四條及營利事業所得稅查核準則第五
十條成本市價孰低法（ＬＣＭ）計算其存貨成本，則「存貨跌價損失」為存貨成本查
核勾稽之必備科目。惟依上訴人所出示營利事業所得稅及稅額計算表、原料分類帳等
觀之，上訴人既以移動平均法作為虱目魚存貨成本之計算方式，並未依所得稅法第四
十四條規定以成本及時價比較估算，且以估算時價入帳調整其損失之金額；此外，上
訴人並未提列存貨跌價損失準備，亦無「存貨跌價損失」科目之記載，被上訴人就是
項損失，自無從加以認列。是以，上訴人主張應以成本與時價較低者（二十二．九元
或十九．五元），作為存貨成本之計價方式，並承認存貨跌價損失云云，亦不足採。
末查，依查核準則第五十一條第二項規定，屬按月結算其成本者，固得按月加權平均
計算存貨價值，然依上訴人所提出之原物料進耗存明細表觀之，系爭原料虱目魚乙項
，上訴人於八十七年底時，其期末存貨卻未以加權平均法調整申報，此與其餘原料計
價方式不同，且上訴人亦未經稽徵機關核准變更為採「加權平均法」存貨計價方式，
是被上訴人如採「月加權平均法」計算期末存貨，又與上訴人帳載「移動平均法」計
價方式不同，此不惟與在同一會計年度內不得採用不同估價方法之規定不符，且如准
上訴人任意變更計價方式，則上訴人將可藉由其操控影響存貨金額及營業成本之多寡
，進而影響課稅所得多寡，故財政部六十四年三月十日台財稅第三一七二三號函釋即
非無因。抑且，上訴人並未每月結算成本，亦與得採用「月加權平均法」計算原物料
成本之規定不合，是上訴人主張採「月加權平均法」計算期末存貨單位成本較符合期
末成本實際狀況云云，亦不足採。遂認被上訴人適用所得稅法第四十四條、同法施行
細則第四十六條、營利事業所得稅查核準則第五十條、第五十一條等規定，核定本件
所得額，訴願決定予以維持，均無不合，駁回上訴人之訴，核無違誤。上訴意旨仍執
前詞，指摘原判決違法，求為廢棄，為無理由，應予駁回。
據上論結，本件上訴為無理由，爰依行政訴訟法第二百五十五條第一項、第九十八條
第三項前段，判決如主文。
中    華    民    國    九十二      年      十二      月    二十五      日
                    最 高 行 政 法 院  第 四 庭
                                審 判 長 法  官      廖  政  雄
                                         法  官      趙  永  康
                                         法  官      林  清  祥
                                         法  官      鍾  耀  光
                                         法  官      姜  仁  脩
右  正  本  證  明  與  原  本  無  異
                                         法院書記官  彭  秀  玲
中    華    民    國    九十二      年      十二      月    二十五      日


司法院資訊處製作；財團法人民間司法改革基金會備份。
